臺灣高等法院刑事判決　　　　　　　 100年度上訴字第1904號
上　訴　人
即　被　告　馮克秋
上列上訴人因誣告案件，不服臺灣基隆地方法院100年度訴字第2
3號，中華民國100年5月10日第一審判決（起訴案號：臺灣基隆
地方法院檢察署99年度偵字第671號），提起上訴，本院判決如
下：
    主  文
上訴駁回。
    事  實
一、馮克秋（民國14年1月15日年生）曾於80年間因妨害自由案
    件，經臺灣臺北地方法院以80年度易字第4543號判處拘役55
    日，如易科罰金，以銀元30元折算1日，緩刑3年確定（不構
    成累犯）。其於90年間欲出售其所有坐落新北市金山區（改
    制前為臺北縣金山鄉○○○段六股林口小段118-2號地號土
    地（權利範圍全部，斯時借名登記為高吉興所有）及其上門
    牌碼號新北市金山區重和村六股林口32號未辦保存登記建物
    （下稱上開房地），惟遍尋不著買主，嗣經斯時擔任改制前
    臺北縣金山鄉重和村村長之賴蔡標媒介始覓得李萬海願購買
    上開房地，賴蔡標並居間協調馮克秋、李萬海達成以新台幣
    （下同）35萬元之價格買賣上開房地之協議，李萬海要求將
    上開房地登記為其子李文豪所有，馮克秋、李萬海、李文豪
    之妻曾玉娟及賴蔡標即於90年10月11日，同至代書楊素慎之
    事務所處簽訂不動產買賣契約（下稱上開契約），李萬海因
    思及日後可能將上開房地轉售，為使買方相信其原係以高價
    購入上開房地，遂提議在上開契約上記載買賣總價款為100
    萬元，經馮克秋同意後，李萬海即囑楊素慎在上開契約上之
    買賣總價款欄位填載為100萬元，並記載馮克秋已當場收受
    100萬元，以避免日後發生爭議，馮克秋並在該記載旁簽名
    確認，李萬海於當日交付35萬元予馮克秋，馮克秋則交付5
    萬元予賴蔡標作為仲介佣金。詎馮克秋日後見上開契約上所
    載之買賣總價款為100萬元，認有機可趁，明知伊與李萬海
    係協議以35萬元買賣上開房地，而非上開契約上所載之100
    萬元，李文豪並未積欠伊任何買賣價金，竟意圖使李文豪受
    刑事處分，於95年3月8日（斯時馮克秋年已81歲）至臺灣基
    隆地方法院檢察署，虛偽捏造「李文豪於90年10月11日向伊
    購買上開房地，約定總價金100萬元，惟僅在訂約時支付30
    萬元，其餘70萬元至今未付款。」之不實事項，對李文豪提
    出詐欺之刑事告訴，使該署檢察官以李文豪涉嫌詐欺罪嫌而
    進行偵查，經偵查結果，認上開房地之買賣價金為35萬元，
    李文豪之詐欺罪嫌不足，於95年5月25日以95年度偵字第141
    1號不起訴處分，因馮克秋未聲請再議而確定在案。其後馮
    克秋因心有不甘，明知李萬海亦未積欠伊任何債務，竟復另
    行起意，意圖使李萬海受刑事處分，於98年3月13日（斯時
    馮克秋年已84歲）至臺灣基隆地方法院檢察署，虛偽捏造「
    李萬海於97年1月17日，在臺北縣金山鄉重和村10鄰30號之
    李萬海住處，向伊借款70萬元，事後分文未還」之不實事項
    ，對李萬海提出詐欺之刑事告訴，嗣於檢察事務官於98年3
    月31日調查時改稱「李萬海向伊購買上開房地，約定總價金
    100萬元，惟僅在訂約時支付30萬元，其餘70萬元之屋款至
    今未付。」等語，經該署檢察官偵查結果，認李萬海詐欺罪
    嫌不足，於98年6月30日以98年度偵字第1307號為不起訴處
    分，馮克秋不服，具狀向臺灣高等法院檢察署聲請再議，經
    該署於98年7月31日以98年度上聲議字第4680號駁回再議，
    旋於98年8月21日（起訴書誤載為98年8月11日）確定在案，
    始悉上情。
二、案經李萬海、李文豪訴由臺灣基隆地方法院檢察署檢察官偵
    查起訴。
    理  由
壹、程序部分：
一、按被告以外之人於審判外向法官所為之陳述，得為證據，刑
    事訴訟法第159條之1第1項定有明文。查證人賴蔡標、楊素
    慎前於原審審理被告訴請李文豪給付買賣價金之民事事件審
    理時，曾以證人身分到庭，並經承審法官命其供前具結，踐
    行調查證據之程序，是證人賴蔡標、楊素慎於前開民事事件
    審理時所為之證言均有證據能力。
二、次按刑事訴訟法第158條之3規定：「證人、鑑定人依法應具
    結而未具結者，其證言或鑑定意見，不得作為證據」，其立
    法理由乃在擔保該證言或鑑定意見，係據實陳述或公正誠實
    之可信性，故未依法具結者，依證據絕對排除法則，當然無
    證據能力，而不得作為證據，自不得因當事人於審判程序之
    同意，逕認該未經具結之證言或鑑定意見，亦得作為證據，
    此於適用同法條（第159條之5）第2項所定「視為有前項之
    同意」之情形者，亦應受上揭第158條之3規定之限制（參照
    最高法院97年度台上字第2882號、94年度台上字第3277號裁
    判意旨）。查賴蔡標、楊素慎於偵查中係經檢察官以「證人
    」身分傳喚到庭，則檢察官自應依本法第186條有關具結之
    規定，命證人供前或供後具結，其陳述始符合第158條之3之
    規定，而有證據能力，惟檢察官於本案偵查中並未命賴蔡標
    、楊素慎供前或供後具結，有偵查筆錄在卷可參（見99年度
    偵字第671號偵查卷第27頁至第35頁），證人賴蔡標、楊素
    慎復無刑事訴訟法所規定不得令其具結之情事，揆諸前開說
    明，證人賴蔡標、楊素慎於本案偵查中未經具結之陳述，自
    無證據能力。
三、又被告以外之人於審判外之言詞或書面陳述，除法律有規定
    者外，不得作為證據，刑事訴訟法第158條之3及第159條第1
    項分別定有明文。另依同法第159條之5規定：「被告以外之
    人於審判外之陳述，雖不符前4條之規定，而經當事人於審
    判程序同意作為證據，法院審酌該言詞陳述或書面陳述作成
    時之情況，認為適當者，亦得為證據。當事人、代理人或辯
    護人於法院調查證據時，知有第159條第1項不得為證據之情
    形，而未於言詞辯論終結前聲明異議者，視為有前項之同意
    」。查證人賴蔡標、楊素慎於檢察事務官調查時所為之陳述
    、證人曾玉娟於偵查中所為之證述，被告未於言詞辯論終結
    前聲明異議，依前開規定，視為同意作為證據。本院並審酌
    上揭被告以外之人於檢察事務官調查時、檢察官訊問時所為
    之陳述，均係出於自由意志，並無證明力顯然過低之情形，
    均有證據能力。
四、本院下列所引用其他卷內之文書證據、證物之證據能力部分
    ，並無證據證明係公務員違背法定程序所取得，且檢察官、
    被告於本院亦均未主張排除下列文書證據、證物之證據能力
    ，且迄本院言詞辯論終結前均未表示異議，本院審酌前揭文
    書證據、證物並非公務員違背法定程序所取得，亦無顯有不
    可信之情況，依刑事訴訟法第158條之4反面解釋及第159條
    之4之規定，均有證據能力。
貳、實體部分：
一、訊據被告馮克秋矢口否認有前開2次誣告犯行，辯稱：「伊
    當初是以100萬元將上開房地出售予李萬海，但李萬海簽約
    時只付給伊30萬元，伊從其中拿5萬元給賴蔡標做為介紹費
    ，其餘70萬元之尾款迄今未付，伊所申告的都是事實，並無
    誣告之情事。」等語。經查：
  (一)被告馮克秋經由證人賴蔡標之介紹，將其所有之上開房地（
    前開土地斯時借名登記為高吉興所有）出售予告訴人李萬海
    ，登記名義人為告訴人李萬海之子即告訴人李文豪，被告與
    告訴人李文豪所簽訂之上開契約，其上記載上開房地之買賣
    總價金為100萬元，被告業已收受30萬元之買賣價金，嗣被
    告於95年3月9日向臺灣基隆地方法院檢察署對告訴人李文豪
    提出詐欺之刑事告訴，經該署檢察官於95年5月25日以95年
    偵字第1411號不起訴處分並確定，被告又於98年3月13日向
    臺灣基隆地方法院檢察署對李萬海提出詐欺之刑事告訴，經
    該署檢察官於98年6月30日以98年偵字第1307號為不起訴處
    分，被告不服，具狀向臺灣高等法院檢察署聲請再議，經該
    署於98年7月31日以98年上聲議字第4680號駁回再議處分，
    於98年8月21日確定等情，為被告自承不諱（見原審卷第35
    頁及本院卷），並經證人賴蔡標、楊素慎於臺灣基隆地方法
    院審理95年度訴字第296號馮克秋訴請李文豪給付買賣價金
    之民事事件審理時、檢察事務官調查時證述明確（見98年交
    查字第88號卷第39頁、第46頁、第47頁、第89頁、第91頁）
    ，且有被告以言詞提出刑事告訴之詢問筆錄2件、臺灣基隆
    地方法院檢察署95年度偵字第1411號不起訴處分書、98年度
    偵字第1307號不起訴處分書及臺灣高等法院檢察署98年度上
    聲議字第4680號處分書、土地登記謄本、不動產買賣契約書
    等在卷可佐（見98年交查字第88號卷第35頁至第37頁，98年
    偵字第1307號卷第3頁、第4頁、99年偵字第671號卷第3頁至
    第5頁、第7頁、第16頁至第21頁），足認為真實。
  (二)又臺灣基隆地方法院檢察署偵辦馮克秋告訴李文豪涉嫌詐欺
    案件（該署95年偵字第1411號）時，證人賴蔡標於檢察事務
    官訊問時證稱：「當初是馮克秋要賣土地，一開始他開價10
    0萬元，他找了很多人，但都沒有人要買，後來找到我，我
    不想買，他就叫我幫他介紹，後來遇到李萬海，他們議價結
    果，馮克秋要賣40萬元，但買的李萬海說30萬元，我才幫他
    們談成以35萬元成交，後來就去代書那裡寫，他們談好契約
    書中說收到100萬元。」等語（見98年交查字第88號卷第39
    頁）；嗣於臺灣基隆地方法院審理95年訴字第296號馮克秋
    訴請李文豪給付買賣價金之民事事件審理時證人賴蔡標亦具
    結證稱：「我之前不認識原告（即被告馮克秋），一開始是
    馮克秋找我，問我要不要買，我不買，後來他又去找其他人
    ，但都沒有人要買，最後找到李文豪，馮克秋開價40萬元，
    李文豪只願意用30萬元買，後來我居中協調，他們同意以35
    萬元成交，馮克秋並同意從35萬元中拿5萬元給我當佣金，
    我就介紹他們去代書楊素慎處簽約，簽約時李萬海說因為系
    爭土地有增值之可能，以後他要用比較高的價格出售，所以
    要求將買賣價金記載為100萬元，當時楊代書還問馮克秋同
    不同意，馮克秋表示他已將上開不動產賣出去，且也拿到錢
    ，所以沒有意見，簽約當時，李萬海就把35萬元交予馮克秋
    ，伊開車載馮克秋到車站，他就把5萬元交給我。」等語（
    見98年交查字第88號卷第89頁）；證人即李文豪之妻曾玉娟
    於本案偵查中具結證稱：「簽約當天我先生李文豪上班，所
    以我有過去，當時說好係以35萬元成交，因為我們希望日後
    轉賣時，能夠有1個好的價錢，所以就臨時跟馮克秋說，希
    望價金改寫為100萬元，馮克秋就說隨我們的意思。」等語
    （見99年偵字第671號偵查卷第33頁），經核證人賴蔡標、
    曾玉娟前開證述情節互核相符，衡諸證人賴蔡標斯時係擔任
    臺北縣金山鄉重和村村長，與告訴人及被告並無何親誼、仇
    怨關係，僅係受被告委託代為尋覓買主，並居中媒介告訴人
    與被告簽訂買賣契約，並自被告處取得5萬元仲介報酬，當
    無偏坦告訴人父子而甘冒偽證刑責而為虛偽證述之必要，證
    人賴蔡標、曾玉娟前開證述情節，皆可採信。
  (三)再觀諸上開契約之內容（見99年偵字第671號卷第4頁），於
    第2條之末以手寫註記方式記載「茲收到買賣總價款新台幣
    壹佰萬元整如數收訖無誤。」，其旁並有「馮克秋」之簽名
    及用印，被告於本案偵查時雖否認前開「馮克秋」簽名為伊
    所親簽（見99年交查字第57號卷第27頁），然被告前於伊告
    訴李文豪涉嫌詐欺案件之偵查程序中業已陳明上開契約鏟馮
    克秋」之簽名為伊親自簽寫（見98年交查字第88號卷第35頁
    、第39頁），證人賴蔡標、楊素慎於檢察事務官調查時亦一
    致證稱：「上開契約上之名字是馮克秋本人親自簽名。」等
    語（見99年交查字第57號卷第28頁），再佐以被告於其告訴
    李文豪涉嫌詐欺案件偵查時，在95年3月8日、同年3月29日
    、同年4月12日之詢問筆錄頁末均曾簽寫其姓名，有詢問筆
    錄3件在卷可佐（見98年交查字第88號卷第36頁、第40頁、
    第47頁），足見被告並無不會簽寫伊之姓名之情事，其嗣後
    改口否認曾在上開契約上簽名云云，洵不足採。另證人楊素
    慎於臺灣基隆地方法院檢察署偵辦馮克秋告訴李文豪涉嫌詐
    欺案件時，於檢察事務官訊問時證稱：「上開契約中所寫的
    『收到100萬元收訖無誤』，是在代書事務所簽的，當時我
    有將契約內容告知買賣雙方。」等語（見98年交查字第88號
    卷第46頁），於原審審理95年訴字第296號馮克秋訴請李文
    豪給付買賣價金之民事事件審理時結證稱：「當初是兩造及
    賴蔡標一起來找我，他們叫我寫買賣價金為100萬元，但我
    並不知道他們實際上的買賣價金為若干，我只是照他們說的
    寫，後來馮克秋在『茲收到買賣總價款新台幣壹佰萬元整如
    數收訖無誤』之記載旁簽名時，我有向他說明，若簽名就表
    示他已收受全部的買賣價金，他也表示瞭解並簽名。」等語
    （見98年交查字第88號卷第91頁），被告若果係與告訴人父
    子達成以100萬元買賣上開房地之協議，在告訴人當場僅支
    付35萬元之情形下，衡情被告當無在上開契約書上「茲收到
    買賣總價款新台幣壹佰萬元整如數收訖無誤。」之註記旁簽
    名確認之理。況被告與告訴人於90年10月11日簽訂上開契約
    書並收受35萬元之買賣價金後，迄95年間始對李文豪提起給
    付買賣價金之民事訴訟，有原審法院95年度訴字第296號民
    事判決在卷可佐（見99年偵字第671號卷第8頁、第9頁），
    被告於偵查中雖供稱：「伊並未與李萬海約定另外70萬元之
    尾款如何支付，伊在簽約並拿到30萬元後就到大陸居住，直
    到前一陣子才回來台灣，伊的朋友問伊說之前的房子怎麼處
    理，伊說賣掉了，朋友叫伊拿契約書給他看，才發現契約上
    記載賣了100萬元。」等語（見98年交查字第88號卷第35頁
    、第36頁），惟買賣價金之支付方式及期限，係買賣契約之
    重要事項，果被告係以100萬元之價格出售上開房地予告訴
    人，在告訴人於簽約當日僅支付35萬元，尚積欠多達65萬元
    之尾款未支付，且被告於簽約後又即將赴大陸居住之情形下
    ，被告當無未與告訴人約定尾款之支付方式及期限之理，另
    雖被告於90年10月11日簽訂上開契約後，隨即於90年10月13
    日出境，惟被告嗣於90年11月12日、91年2月20日、91年4月
    11日、91年6月2日、92年12月8日、93年2月8日曾返回臺灣
    ，各停留約2月餘、1月餘、1月、1年5月餘、1月餘及11月餘
    之時間，有被告之入出境資訊連結作業1紙在卷可佐（見原
    審卷第42頁），被告既非於簽訂上開契約後即出境未歸，實
    無遲至95年間始訴請告訴人李文豪給付尾款之理。
  (四)被告於偵查中雖提出名片、本票各1紙為證（見99年交查字
    第57號卷第41頁），主張告訴人李萬海曾於簽訂上開契約書
    後之翌日，在李萬海臺北縣金山鄉重和村六股林口30號住處
    交付伊該紙名片，告訴人李文豪則於同日交付前開本票予伊
    云云（見99年偵字第671號卷第28頁、第30頁），然告訴人
    李萬海、李文豪均否認曾書寫、開立前開名片及本票予被告
    （見99年偵字第671號卷第34頁），而被告於95年間訴請李
    文豪給付買賣價金之民事案件審理時，及告訴李文豪涉嫌詐
    欺之案件偵查時，均未提出前開本票、名片為證，迄98年間
    對李萬海提出詐欺之刑事告訴後，始於偵查中提出前開本票
    及名片，另前經檢察官將上開名片送由法務部調查局鑑定結
    果，因送鑑資料不足，無法鑑定，有法務部調查局98年5月5
    日調科貳字第09800268170號函在卷可佐（見98年偵字第130
    7號卷第10頁），另經檢察官調取告訴人李文豪於臺北縣金
    山地區農會之開戶資料（見99年偵字第671號卷第87頁至第
    91頁），印鑑卡上之印文與前開本票上發票人欄位「李文豪
    」之印文，以肉眼觀之，即可看出二者明顯不同，實難認前
    開本票及名片確係告訴人李文豪、李萬海所開立、出具，是
    此部分尚不足為被告有利之認定。
  (五)綜上所述，被告所辯上情，均與常情有違，殊不足採。被告
    確明知伊係以35萬元之價格將上開房地出售予告訴人李萬海
    ，上開契約上所載之100萬元並非實際成交價格，告訴人李
    萬海並於簽約時已當場付清35萬元之買賣價金，並未積欠任
    何買賣價金，卻仍虛偽捏造前開之不實事項，分別對告訴人
    李文豪、李萬海提出詐欺之刑事告訴。本件事證明確，被告
    2次誣告犯行，堪以認定，應予依法論科。
  (六)至被告於原審審理時請求調查下列待證事項：1.請求將李萬
    海之名片所示之筆跡與塗鴉之電話號碼人「吳淑珍」是否為
    李萬海之熟人；2.請再次將本票驗有否李文豪之手紋以證明
    李文豪與該本票有否接觸；3.請求測謊；4.請查證證人賴蔡
    標與告訴人李萬海是否有無任何親誼關係等事項，然被告犯
    罪事證已臻明確，業如上所述，本院認被告所提之待證事項
    ，自已無調查之必要，併予敘明。
二、按被告於95年3月8日為誣告告訴人李文豪之犯行後，刑法業
    於94年2月2日修正公布，並於95年7月1日起施行，應依修正
    後刑法第2條第1項之規定，為「從舊從輕」之比較，且比較
    新舊法時，應就罪刑有關之共犯、未遂犯、想像競合犯、牽
    連犯、連續犯、結合犯，以及累犯加重、自首減輕暨其他法
    定加減原因（如身分加減）與加減例等一切情形，綜其全部
    罪刑之結果而為比較後，再適用有利於行為人之法律處斷，
    而不得一部割裂分別適用不同之新舊法（最高法院95年度第
    8次刑事庭會議決議參照）。查被告行為時刑法第51條第5款
    規定：「數罪併罰，分別宣告其罪之刑，依下列各款定其應
    執行者：…五、宣告多數有期徒刑者，於各刑中之最長期以
    上，各刑合併之刑期以下，定其刑期。但不得逾20年」。而
    修正後同條款則規定：「宣告多數有期徒刑者，於各刑中之
    最長期以上，各刑合併之刑期以下，定其刑期。但不得逾30
    年」。經比較結果，修正後有關有期徒刑合併定其應執行刑
    之上限提高至30年，自以修正前之規定有利於被告。
三、核被告所為，均係犯刑法第169條第1項之誣告罪。被告先後
    於95年3月8日、98年3月13日至臺灣基隆地方法院檢察署，
    虛偽捏造不實之事項，分別對告訴人李文豪、李萬海提出詐
    欺之刑事告訴，二者之時間相距甚久，且係對不同之人提出
    申告，可認係各別起意，且行為互殊，應予分論併罰。查被
    告為14年1月15日出生，有其身分證影本在卷可憑（見99年
    偵字第671號卷第93頁），其於95年3月8日、98年3月13日為
    本件誣告行為時，均已年滿80歲，爰均依刑法第18條第3項
    規定減輕其刑。
四、原審以被告犯罪事證明確，適用刑法第2條第1項前段、第16
    9條第1項、第18條第3項、第51條第5款（修正前）、第74條
    第1項第1款，中華民國九十六年罪犯減刑條例第2條第1項第
    3款、第7條、第9條等規定，並審酌被告虛偽捏造不實事項
    對告訴人李文豪、李萬海提出詐欺之刑事告訴，使國家花費
    無益之司法成本偵查該犯罪，並使告訴人等陷於被訴追之危
    險、犯後一再飾詞卸責之態度，兼衡其智識程度、犯罪之動
    機、手段、犯罪所生危害等一切情狀，就所犯上開2罪，分
    別量處有期徒刑3月。又被告於95年3月8日對告訴人李文豪
    提出詐欺之刑事告訴，係在96年4月24日之前，所犯法條罪
    名暨所受刑之宣告均無中華民國九十六年罪犯減刑條例第3
    條第1項所列各款規定之適用，亦查無中華民國九十六年罪
    犯減刑條例第5條所定不得減刑之情形，應依中華民國九十
    六年罪犯減刑條例第7條、第2條第1項第3款規定，就此部分
    所宣告之有期徒刑減為有期徒刑1月又15日，並定應執行有
    期徒刑4月；末按犯罪在新法施行前，新法施行後，緩刑之
    宣告，應適用新法第74條之規定（最高法院95年度第八次刑
    事庭會議決議七參照），查被告前未曾因故意犯罪受有期徒
    刑以上刑之宣告，有本院被告前案紀錄表可稽，因念其年事
    已高，因一時失慮，致罹刑典，告訴人李文豪、李萬海於原
    審審理時均表示宥恕被告之意（見原審卷第53頁、第54頁）
    ，原審認其經此教訓後，當知警惕，應無再犯之虞，因認其
    所受宣告之刑，以暫不執行為適當，併予宣告緩刑2年。告
    訴人2人於本院審理時亦當庭表示對原審判決無意見，有本
    院100年7月28日審判筆錄在卷可憑。經核原判決認事用法，
    並無違誤，量刑及諭知被告緩刑2年，亦均屬妥適。被告上
    訴仍執陳詞否認犯行，為無理由，應予駁回。
據上論斷，應依刑事訴訟法第368條，判決如主文。
本案經檢察官陳傳宗到庭執行職務。
中    華    民    國   100    年    9     月    1     日
                  刑事第十七庭審判長法  官  王炳梁
                                    法  官  周明鴻
                                    法  官  黃雅芬
以上正本證明與原本無異。
如不服本判決，應於收受送達後10日內向本院提出上訴書狀，其
未敘述上訴之理由者並得於提起上訴後10日內向本院補提理由書
（均須按他造當事人之人數附繕本）「切勿逕送上級法院」。
                                    書記官  鄭雅云
中    華    民    國   100    年    9     月    1     日
附錄：本案論罪科刑法條全文
中華民國刑法第169條
意圖他人受刑事或懲戒處分，向該管公務員誣告者，處 7 年以
下有期徒刑。
意圖他人受刑事或懲戒處分，而偽造、變造證據，或使用偽造、
變造之證據者，亦同。